【裁判字號】    98,上易,226
【裁判日期】    981125
【裁判案由】    請求塗銷抵押權登記等
【裁判全文】
臺灣高等法院高雄分院民事判決         98年度上易字第226號
上  訴  人  乙○○
兼訴訟代理人丁○○
被上訴人    甲○○（即被上訴人吳錦榮等8人承當訴訟人）
被上訴人    丙○○（即被上訴人吳錦榮等8人承當訴訟人）
上二人共同
訴訟代理人  洪文佐律師
複代理人    郭國益律師
上列當事人間請求塗銷抵押權登記等事件，上訴人對於民國98年
7 月3 日臺灣澎湖地方法院97年度重訴字第1 號第一審判決提起
上訴，本院於98年11月11日言詞辯論終結，判決如下：
    主  文
原判決所命塗銷之抵押權登記逾坐落現今澎湖縣馬公市○○段七
零五地號土地，面積一八六三點三三平方公尺，權利範圍六分之
一部分廢棄。
其餘上訴駁回。
原判決所確認不存在之抵押權及債權，減縮為坐落現今澎湖縣馬
公市○○段七零五地號土地，面積一八六三點三三平方公尺，於
民國九十六年八月一日所設定，擔保債權總金額最高限額新台幣
陸佰萬元，權利範圍六分之一之抵押權及債權。
第一（除縮減部分外）、二審訴訟費用由上訴人負擔。
    事 實 及 理 由
壹、程序方面：
一、按原審被告顏天佑於上訴人對之上訴後之民國98年8 月15日
    死亡，其繼承人郭伶芬、顏介立、顏介琪於本院審理中聲明
    承受訴訟，有戶籍謄本在卷可稽，應予准許。又按訴訟繫屬
    中為訴訟標的之法律關係，雖移轉於第三人，於訴訟無影響
    ，但第三人如經兩造同意，得聲請代當事人承當訴訟，民事
    訴訟法第254 條第1 項亦有明文，經查，原被上訴人吳錦榮
    、吳錦克、吳陳素青、吳騰嶽、顏天貴、郭伶芬、顏介立、
    顏介琪等8 人（本判決稱吳錦榮等8 人）於本院審理中，將
    其等所有坐落現今澎湖縣馬公市○○段705 地號之土地，出
    售予甲○○、丙○○，並於98年6 月24日辦妥所有權移轉登
    記，應有部分各1/2 ，此有土地登記謄本在卷可按；而甲○
    ○、丙○○聲請代吳錦榮等8 人承當訴訟，均經上訴人及吳
    錦榮等8 人同意，故甲○○、丙○○2 人聲請承當訴訟，亦
    應准許。
二、次按，訴之變更或追加，非經他造同意，不得為之，但請求
    之基礎事實同一，或擴張或減縮應受判決事項之聲明，不在
    此限，民事訴訟法第446 條第1 項、第255 條第１項第2 、
    3 款定有明文。被上訴人於原審主張上訴人間就原坐落澎湖
    縣馬公市○○段705 地號土地，面積2,235.99平方公尺（下
    稱原705 號土地；嗣經裁判分割為現今同段705 、705-1 地
    號土地，下稱現今705 號、705-1 號土地）於96年8 月1 日
    所設定之抵押權，係屬通謀虛偽意思表示，而依民法第87條
    第1 項前段規定提起先位之訴，求為確認原705 號土地之抵
    押權及其所擔保債權均不存在，上訴人丁○○並應塗銷現今
    705 號土地之抵押權之設定登記。另依民法第767 條中段規
    定提起備位之訴，請求丁○○塗銷現今705 號土地之抵押權
    之設定登記。嗣於本院審理中減縮請求確認之範圍，僅就現
    今705 地號土地之抵押權及債權求為確認不存在，核屬減縮
    應受判決事項之聲明，核無不合，應予准許。另被上訴人於
    原審之「先位」及「備位」聲明，均請求塗銷現今705 號土
    地之抵押權登記，根本不生「先位」及「備位」之問題，被
    上訴人於本院審理時，已捨棄「備位」之聲明，併此敘明。
    又原審判令上訴人塗銷原705 號土地之抵押權登記，關於逾
    現今705 號土地部分，是屬訴外裁判，不生被上訴人減縮之
    問題，被上訴人於本院聲明減縮塗銷抵押權登記之範圍限於
    現今705 號土地云云，係屬誤會，附此敘明。另被上訴人關
    於塗銷現今705 號土地抵押權登記部分，於本院將民法第87
    條第1 項變更為依民法第113 條請求，並請求就民法第113
    條、第767 條中段擇一判決，其變更部分請求之基礎事實與
    原請求之基礎事實同一，應准予其變更。
貳、實體方面：
一、被上訴人起訴主張：上訴人丁○○前經法院拍賣程序買受原
    705 號土地之應有部分1/6 ，並借名登記於其岳父即上訴人
    乙○○名下。吳錦榮、吳錦克、吳陳素青、吳騰嶽、顏天貴
    、顏天佑等6 人（下稱吳錦榮等6 人）為前揭土地之共有人
    ，應有部分合計為5/6 ，於民國96年6 月24日委託房屋仲介
    業者代售上開應有部分，詎丁○○因協議購買該等應有部分
    不成，竟於96年8 月1 日與乙○○為通謀虛偽之意思表示，
    由乙○○以原705 號土地應有部分1/6 為丁○○設定存續期
    間不定期限之最高限額新台幣（下同）6,000,000 元抵押權
    （下稱系爭抵押權），以妨阻吳錦榮等6 人處分上開應有部
    分。嗣原705 號土地於97年3 月12日經台灣澎湖地方法院以
    97年度訴字第5 號確定判決分割為現今705 號、705-1 號等
    2 筆土地，現今705 號土地分歸吳錦榮等6 人共有，現今70
    5-1 號土地分歸乙○○所有，惟系爭抵押權則仍續存於現今
    705 、705-1 號土地上，致吳錦榮等6 人難以處分705 號土
    地。上訴人間所為前述通謀虛偽意思表示，依民法第87條第
    1 項前段規定，應屬無效，且其2 人間亦無真實之債權債務
    關係存在；又丁○○於設定系爭抵押權時即知為無效，為妨
    害吳錦榮等6 人行使對原705 號土地之物上權利而故意為之
    ，依法應回復原狀。爰「先位聲明」依民法第87條第1 項前
    段規定求為判決：(一)確認丁○○就乙○○所有坐落澎湖縣馬
    公市○○段705 地號土地、面積2,235.99平方公尺、權利範
    圍1/6 ，由澎湖縣澎湖地政事務所以96年澎普字第035170號
    收件，於96年8 月1 日登記，所為擔保最高限額債權額6,00
    0,000 元之最高限額抵押權及上訴人間受前述抵押權所擔保
    之債權皆不存在；(二)丁○○應將現今澎湖縣馬公市○○段70
    5 地號土地、面積1,863.325 平方公尺，分歸吳錦榮、吳錦
    克、顏天佑、顏天貴、吳騰嶽、吳陳素青共有，吳錦榮應有
    部分為20分之4 、面積372.665 平方公尺、吳錦克應有部分
    20分之4 、面積372.665 平方公尺、顏天佑應有部分20分之
    3 、面積279.499 平方公尺、顏天貴應有部分20分之3 、面
    積279.499 平方公尺、吳騰嶽應有部分20分之3 、面積279.
    499 平方公尺、吳陳素青應有部分20分之3 、面積279.499
    平方公尺土地上之最高限額6,000,000 元抵押權登記予以塗
    銷；(三)訴訟費用由上訴人共同負擔。併「備位聲明」依民法
    第767 條中段規定求為判決：(一)丁○○應將現今澎湖縣馬公
    市○○段705 地號土地、面積1,863.325 平方公尺，分歸吳
    錦榮、吳錦克、顏天佑、顏天貴、吳騰嶽、吳陳素青共有，
    吳錦榮應有部分為20分之4 、面積372.665 平方公尺、吳錦
    克應有部分為20分之4 、面積372.665 平方公尺、顏天佑應
    有部分為20分之3 、面積279.499 平方公尺、顏天貴應有部
    分為20分之3 、面積279.499 平方公尺、吳騰嶽應有部分為
    20分之3 、面積279.499 平方公尺、吳陳素青應有部分為20
    分之3 、面積279.499 平方公尺土地上之最高限額6,000,00
    0 元抵押權登記予以塗銷；(二)訴訟費用由上訴人共同負擔。
    被上訴人於本院捨棄「備位聲明」之主張，變更為依民法第
    87條第1 項前段規定，求為確認現今705 號土地之抵押權及
    債權均不存在；依民法第113 條、第767 條中段規定，求為
    擇一判命丁○○塗銷現今705 號土地之抵押權設定登記。
二、上訴人則以：原705 號土地應有部分1/6 係乙○○欲承買，
    因資金不足而請求丁○○為其代墊，丁○○與乙○○間並無
    借名登記關係；又系爭抵押權之設定亦非出於通謀虛偽意思
    表示，系爭抵押權係為擔保乙○○積欠丁○○之借款（自89
    年起至98年止合計1,030,000 元）、投資款（購買原705 號
    土地367,000 元、澎湖縣湖西鄉○○段1272地號土地1,500,
    000 元）等，共計2,897,000 元而設定；且縱認乙○○目前
    尚無積欠丁○○6,000,000 元之債務，以最高限額抵押權係
    就將來發生之債權所設定之抵押權，其債權額在結算前並不
    確定，系爭抵押權並不因抵押債權之不存在而受影響，仍屬
    合法有效存立，被上訴人就現今705 號土地上抵押債權之存
    否並無確認利益存在等語，資為抗辯。
三、原審經審理後，判決(一)確認丁○○以乙○○為債務人，就坐
    落澎湖縣馬公市○○段705 地號土地，由澎湖縣澎湖地政事
    務所於97年7 月31日收件，收文字號澎普字第035170號，登
    記日期為民國96年8 月1 日，所設定之權利價值本金最高限
    額6,000,000 元、權利範圍1/6 之最高限額抵押權，及上開
    最高限額抵押權所擔保之債權均不存在；(二)丁○○應將前項
    最高限額抵押權設定登記予以塗銷。上訴人不服，提起上訴
    ，於本院聲明：(一)原判決廢棄；(二)被上訴人在第一審之訴駁
    回；(三)第一、二審訴訟費用由被上訴人負擔。被上訴人則於
    本院聲明：(一)駁回上訴；(二)第二審訴訟費用由上訴人負擔；
    (三)原判決所確認不存在之抵押權及債權，減縮為坐落現今澎
    湖縣馬公市○○段705 地號土地，面積1863.33 平方公尺，
    於96年8 月1 日所設定，擔保債權總金額最高限額6,000,00
    0元，權利範圍1/6 之抵押權及債權。
四、兩造不爭事項：
  (一)原705 號土地登記為乙○○與吳錦榮等6 人共有，乙○○之
    應有部分為1/6 ，吳錦榮等6 人之應有部分合計為5/6 。
  (二)原705 號土地應有部分1/6 於96年8 月1 日以96年澎普字第
    35170 號設定權利人為丁○○，義務人為乙○○，存續期間
    不定期限，擔保債權總金額為最高限額6,000,000 元之抵押
    權（即系爭抵押權）。
  (三)原705 號土地，面積2,235.99平方公尺於97年3 月12日經台
    灣澎湖地方法院以97年度訴字第5 號判決分割為現今705 號
    、705-1 號等2 筆土地，現今705 號土地，面積1,863.325
    平方公尺（土地登記謄本登載為1,863.33平方公尺）分歸吳
    錦榮等6 人共有，現今705-1 號土地，面積372.665 平方公
    尺（土地登記謄本登載為372.66平方公尺）分歸乙○○所有
    ；系爭抵押權續存於現今705 、705-1 號土地上。現今705
    號土地由吳錦榮等8 人出售予承當訴訟人甲○○、丙○○，
    並於98年6 月24日以買賣為原因辦妥所有權移轉登記，應有
    部分各1/2 。
五、兩造爭點：
  (一)系爭抵押權是否係上訴人2人通謀虛偽意思表示而設定？
  (二)被上訴人請求確認上訴人間就系爭抵押權擔保之債權不存在
    ，是否有確認利益？如有，上訴人間有無此項債權存在？
  (三)被上訴人依民法第113 條規定，請求上訴人丁○○塗銷現今
    705 號土地之抵押權登記，有無理由？
  (四)上訴人間設定系爭抵押權，有無妨害被上訴人所有權之行使
    ？被上訴人依民法第767 條中段規定，請求上訴人丁○○塗
    銷現今705號土地之抵押權登記，是否有理由？
六、系爭抵押權是否係上訴人2人通謀虛偽意思表示而設定？
    被上訴人主張原705 號土地應有部分1/6 係上訴人丁○○購
    買並借名登記在上訴人乙○○名下，上訴人2 人於吳錦榮等
    6 人擬出售該土地應有部分5/6 之際，以該土地應有部分1/
    6 設定系爭抵押權，係屬通謀虛偽意思表示等情，為上訴人
    2 人所否認。經查：
  (一)乙○○於原審就買受原705 號土地應有部分1/6 之經過，具
    結陳稱：「（五福段705 號你多少錢買的？）西衛段（重測
    後為五福段）我拿3 萬多元給我女婿（即丁○○）去處理，
    多少錢買的我不知道；（知否這塊土地價值多少？）我委託
    我女婿去辦理；（五福段你多少錢買到的？）我女婿辦理；
    （五福段的持分有多少？）我只知道我女婿叫我投資，我不
    知道持分有多少；（丁○○有無跟你說西溪段、西衛段土地
    是要投資的？）我女婿問我要不要投資，我說沒有錢，丁○
    ○說我沒有錢沒關係，他會幫我出」等語（原審卷一第191-
    192 頁）。足見上訴人乙○○就原705 號土地應有部分1/6
    之買賣價金為若干、土地價值為何及購買之權利範圍係全部
    或係部分，均無法明確陳述，若謂其係原705 號土地之買受
    人，顯然悖於常理；反之，由乙○○所述購買初始係丁○○
    提議、邀約，且丁○○於本訴審理中向來均稱購買原705 號
    土地應有部分1/6 之價金為367,000 元，則乙○○陳稱其出
    資30,000多元，僅占買賣價金約12分之1 ，遑論經原審法院
    質詰後，乙○○更稱其並無資金，惟丁○○表示無礙等情以
    觀，原705 號土地當係丁○○意欲購買，且實際出資買受，
    而借名登記在乙○○名下，方合於事實。
  (二)佐以，吳錦榮等6 人曾於96年6 月24日委託仲介業者出售原
    705 號土地應有部分5/6 ，委託銷售期間至同年10月28日止
    ，有委託銷售契約書影本附卷可稽（原審卷一第12-13 頁）
    。而證人陳沛琳即仲介公司員工於原審就其與原705 號土地
    共有人洽談之經過證稱：「... 我們發現共有人是乙○○，
    但知道乙○○是丁○○的岳父，丁○○本身也是在做土地仲
    介... 後來去找丁○○，他說這塊地是乙○○所有，但都是
    他在處理，我說要去找乙○○，他說這土地都是他在處理，
    叫我不要去找乙○○；（法官問：你如何知道乙○○是丁○
    ○的岳父？）因為我們調出資料，澎湖非常小，問一問大家
    就知道了；（法官問：你與丁○○接洽這段期間，丁○○有
    無說他是這塊土地的真正持有人？）我問丁○○是否乙○○
    的女婿，他說是，他說有關土地都是他在處理，丁○○有跟
    我說這一塊買他丈人的名字，是掛名，所以他叫我不要去找
    乙○○，他說這是法拍，他要投資，所以用他丈人乙○○的
    名字登記；（丁○○問：你剛剛說我向你表示是所有權人，
    我岳父是掛名？... ）當時謄本記載的是乙○○，你跟我說
    這塊地，我不要去找他（乙○○），你全權處理，我說如何
    取得土地，你說『我法拍，只是丈人拿來作人頭登記，我要
    做投資』」等語（原審卷一第194 、196 、197 頁）。以證
    人與兩造並無親屬或僱傭關係，於具結後為前述證詞，且所
    述內容語意連貫，並無矛盾或違背常理之處，衡情應堪採信
    。準此，徵諸證人陳沛琳前揭所言，益見原705 號土地應有
    部分1/6 應係丁○○出資標購，並借用其岳父即乙○○之名
    義出名標購及登記為所有權人。
  (三)據上，丁○○既為原705 號土地應有部分1/6 之真正所有權
    人，則乙○○於96年8 月1 日以該土地應有部分1/6 為丁○
    ○設定系爭抵押權，無異係以丁○○自己之土地為其自己設
    定抵押權，完全無從產生抵押權之擔保效益，是其兩人間所
    為系爭抵押權之設定行為，係屬通謀虛偽意思表示，至為顯
    然。至丁○○雖一再陳稱其與乙○○間自89年間起即有借貸
    、投資等債權債務關係存在，乙○○長久未能清償，始於上
    開時間設定系爭抵押權云云，惟其與乙○○間並無真實之債
    權債務關係存在，詳如後述；況如依其等所言，上開債權債
    務由來已久且繼續發生，然其等係於吳錦榮等6 人於96年6
    月底擬出售原705 號土地應有部分5/6 ，並委由仲介業者與
    丁○○洽談後，始於同年8 日1 日設定系爭抵押權，此時間
    點之接近亦未免過於巧合，是丁○○所辯前情，殊無可採。
    又系爭抵押權既係上訴人2 人通謀虛偽意思表示而設定，依
    民法第87條第1 項前段規定，係屬無效，而自始未合法存在
    。
七、被上訴人請求確認上訴人間就系爭抵押權擔保之債權不存在
    ，是否有確認利益？如有，上訴人間有無此項債權存在？
  (一)上訴人鄭、林2 人主張系爭抵押權係屬最高限額抵押權，係
    就將來發生之債權所設定之抵押權，其債權額在結算前並不
    確定，系爭抵押權並不因抵押債權之不存在而受影響，故被
    上訴人就系爭抵押權擔保之債權存否並無確認利益存在等語
    。然被上訴人係起訴主張系爭抵押權係屬通謀虛偽意思表示
    ，並求為塗銷現今705 號土地之抵押權設定登記；上訴人則
    抗辯其2 人間有借貸及投資等債權債務關係，乙○○並為擔
    保此等債務而設定系爭抵押權予丁○○。是上訴人係以其等
    之間有債權債務關係存在，作為系爭抵押權之設定非通謀虛
    偽意思表示之論證方法，而此論證方法如獲確立，將影響上
    述設定行為是否為通謀虛偽意思表示之判斷，並可能導致被
    上訴人因現今705 號土地存有抵押權之不安狀態無法除去，
    故被上訴人就上訴人2 人間有無真實之債權債務關係，自有
    確認利益存在。況上訴人2 人於本件審理中既一向陳稱其等
    間有債權債務關係存在，即無再援引最高限額抵押權之性質
    不若一般抵押權須從屬於已發生之債權，而論被上訴人就此
    等債權並無確認利益之餘地。
  (二)上訴人主張乙○○自89年起至98年間，因增建或修繕鐵皮屋
    、向澎湖縣政府購地、購買車機車、修繕船舶及引擎、旅遊
    而向丁○○借款，合計1,030,000 元；另為購買原705 號土
    地應有部分1/6 及澎湖縣西溪段1272地號土地，而分別向丁
    ○○借款367,000 元及1,500,000 元，以上共計為2,897,00
    0 元等情，固據提出乙○○出具之借據2 紙及上訴2 人書立
    之不動產投資合約書1 紙（原審卷一第176 、177 及179 頁
    ）、證明書計7 紙、澎湖縣政府90年7 月23日(90)澎府財產
    字第36931 號函暨戶籍謄本、支票存根3 紙暨乙○○郵局存
    簿儲金簿內頁1 紙、花旗信用卡月結單2 紙、訴外人林淑清
    土地銀行存摺內頁等影本為證（原審卷二第38-58 、第131
    頁）。惟查：
  1.上開乙○○出具之借據2 紙、上訴人2 人書立之不動產投資
    合約書，內中固分別記載乙○○為買受原705 號土地應有部
    分1/6 、澎湖縣西溪段1272地號土地，而向丁○○借貸367,
    000 元、1,500,000 元，及雙方約定丁○○於此2 筆土地變
    價後於6,000,000 元之金額內優先受償云云。惟乙○○並無
    真正買受原705 號土地，業敘如前，且依卷附原705 號、澎
    湖縣西溪段1272地號土地之土地登記謄本所載（原審卷一第
    11頁背面、第154 頁），乙○○以買賣為原因受登記為此2
    筆土地所有權人之時間分別係95年4 月21日、90年11月2 日
    ，而上開借據2 紙之出具之時間係原審審理中之98年3 月10
    日，不動產投資合約書之寫立時間則為96年7 月6 日，較之
    買受土地時間均晚約數年，若上訴人2 人間確有此等借貸或
    投資合約，其等不於借貸或為投資約定時書立借據或合約書
    ，卻於無相關性之時間點書立借據或合約書，顯係臨訟配合
    製作，而難憑採。
  2.再者，核閱上開證明書其中6 紙分別係聯興鐵工廠、裝潢業
    者呂玉柱、光華無線電機行、新志成機車行、船舶修繕業者
    楊順傑所出具（聯興鐵工廠出具2 紙），內容至多說明89年
    至96年間乙○○曾委由此等業者增建鐵皮屋、裝潢，或修繕
    船隻及船舶引擎，或向其等購買冷氣機、中古機車等，其等
    並向乙○○收取承作報酬或買賣價金，惟並不足證明乙○○
    交付予其等之報酬或價金，係向丁○○借貸而得。至另1 紙
    證明書係丁○○之表兄高正和所出具，內中記載其於90年間
    擬以1,500,000 元出售澎湖縣西溪段1272地號土地，並委請
    丁○○幫忙尋找買主，嗣因客戶均嫌價格過高，且其與丁○
    ○感情深厚，家人復曾接受丁○○資助，而要求丁○○給付
    300,000 元後，即由丁○○自行處理此筆土地等詞，然此等
    內容至多說明上述1272地號土地之買賣經過，而顯不足證明
    乙○○有向丁○○借款以購買該筆土地。
  3.復以，依澎湖縣政府90年7 月23日(90)澎府財產字第36931
    號函暨戶籍謄本所示（原審卷二第44-45 頁），向澎湖縣政
    府申購鳥嶼段243-83地號縣有土地者，係乙○○之子林明帆
    ，並非乙○○本人，是此函文及戶籍謄本亦不足證明乙○○
    曾向丁○○借款以價購澎湖縣縣有土地。又支票存根3 紙並
    無從看出發票人為何人或乙○○向丁○○借款之跡徵；而乙
    ○○郵局存簿儲金簿內頁1 紙充其量說明96年1 月22日、26
    日該郵局帳戶曾有2 筆金額各為10,000元、21,300元之無摺
    存款匯入，惟不足證明該2 筆款項即係丁○○付予乙○○
    或其2 人間就此等匯款有借貸合意存在；至花旗信用卡月結
    單2 紙，至多說明訴外人林淑清於98年1 月間以信用卡支付
    某旅行社90,000元之事實，然顯不足證明該筆款項與乙○○
    或丁○○有何關連性。另林淑清土地銀行存摺內頁1 紙充其
    量說明該帳戶於95年3 月間2 筆金額各為72,000元、295,00
    0 元，合計為367,000 元之轉帳支出，惟無從證明與上訴人
    2人相關，或乙○○有向丁○○借貸此等款項之情。
  4.基上，上訴人所舉證據均不足證明其2 人間確實有借貸或投
    資之債權債務關係存在。何況，系爭抵押權係上訴人2 人通
    謀虛偽意思表示而設定，依民法第87條第1 項前段規定，係
    屬無效，而自始不存，既經本院認定如前，則即使上訴人2
    人間有債權債務關係存在，亦顯非系爭抵押權所擔保之債權
    ，併此敘明。
八、被上訴人依民法第113 條，請求上訴人丁○○塗銷現今705
    號土地之抵押權登記，有無理由？
    按無效法律行為之當事人，於行為當時，知其無效或可得而
    知者，應負回復原狀或損害賠償之責任，民法第113 條定有
    明文。經查，丁○○就系爭抵押權之設定，係與乙○○通謀
    為虛偽之意思表示，業如前述，是其於為該設定行為時，當
    即知或可得而知此設定行為係屬無效，依上開規定，自應負
    回復原狀之責。從而，被上訴人請求丁○○塗銷現今705 號
    土地之抵押權設定登記，係有理由。
九、綜合前述，本件被上訴人主張上訴人2 人間所設定之系爭抵
    押權係屬通謀虛偽意思表示，係屬可採；上訴人所辯其2 人
    間有借貸或投資等債權債務關係存在，並為此設定系爭抵押
    權等詞均為無可取。從而，被上訴人本於民法第87條第1 項
    前段、第113 條規定，請求確認現今705 號土地之抵押權及
    債權均不存在，並丁○○應塗銷現今705 號土地抵押權設定
    登記，為有理由，應予准許。是則原判決確認現今705 號土
    地之抵押權及所擔保之債權不存在（即減縮後之部分），並
    判命丁○○塗銷現今705 號土地抵押權設定登記部分，於法
    尚無違誤，上訴意旨指摘原判決此部分不當，係屬無據，應
    予駁回。至原判決判命丁○○塗銷逾現今705 號土地抵押權
    設定登記部分，係就被上訴人未聲明請求之範圍判命塗銷，
    上訴意旨指摘原判決此部分不當，求予廢棄改判，為有理由
    ，爰由本院將原判決此部分予以廢棄。另本院既依民法第11
    3 條規定判命丁○○塗銷現今705 號土地之抵押權設定登記
    ，就被上訴人另依民法第767 條中段規定所為塗銷登記之請
    求（即第(四)項爭點）即無再予審究之必要，附此敘明。
十、據上論結，本件上訴為一部有理由，一部無理由，依民事訴
    訟法第450 條、第449 條第1 項、第79條、第85條第1 項前
    段，判決如主文。
中    華    民    國    98    年    11    月    25    日
                            民事第三庭
                                審判長法官  張國彬
                                法      官  鄭月霞
                                法      官  甯  馨
以上正本證明與原本無異。
本件不得上訴。
中    華    民    國    98    年    11    月    25    日
                                書  記  官  施耀程


司法院資訊處製作；財團法人民間司法改革基金會備份。
